最高法院刑事判決　　　　　　　　　　　　　　　九十一年度台上字第六一０三號
　　上訴人即被告　甲○○
　　上訴人即被告
　　之　 配　 偶　乙○○
右上訴人等因被告偽造文書案件，不服台灣高等法院中華民國八十九年六月八日第二
審更審判決（八十八年度上更(一)字第七二三號，起訴案號：台灣士林地方法院檢察署
八十四年度偵字第六五一七號），提起上訴，本院判決如左：
    主  文
原判決撤銷，發回台灣高等法院。
    理  由
本件原判決認定上訴人甲○○與其姊彭王春艷（未起訴）均明知商品電腦條碼第00
00000000000號係財團法人中華民國商品條碼策進會（下稱商品條碼策進
會）審核通過（登記第二六００號），由嬌安企業有限公司（下稱嬌安公司）登記使
用於潤膚乳液，有效期間為民國八十一年十一月二十三日至八十四年十一月二十三日
，該商品條碼係表示將商品之編碼數字，改為平行線條的符號代替，以便能使裝有掃
描器之機器閱讀，經過電腦解碼，將線條符號之號碼轉變為數字號碼，而由電腦處理
，其主要係作為商品從製造、批發、銷售一連串作業過程自動化管理之符號，係屬在
物品上之符號，而依商業上習慣或特約，為準私文書，甲○○與彭王春艷二人基於意
圖為自己不法所有之概括犯意聯絡，未經嬌安公司之事前同意或授權即使用前開嬌安
公司之商品電腦條碼於渠等出售之潤膚乳液產品上，竟於八十四年一月十六日，推由
甲○○委託位於板橋市○○路○段一三九號不知情之正台特殊印刷廠（下稱正台印刷
廠）印製人員偽造印製三千張如原判決附件一所示嬌安公司之商品電腦條碼第000
0000000000號之潤膚乳液標貼（該標貼並印製有容量五千ＣＣ之標示），
並與彭王春艷將該偽造之標貼自行粘貼於自行出售之潤膚乳液產品上，連續多次將之
販賣予如原判決附件二所示之商家，使原判決附件二所示之商家誤為係嬌安公司之產
品，陷於錯誤而販入。嗣經原判決附件二編號三所示之漢宮三溫暖人員向嬌安公司查
證，嬌安公司始知上情，均足以生損害於嬌安公司、原判決附件二所示之商家及商品
條碼策進會對條碼管理之正確性，而有害於公眾及他人等情。因而維持第一審依牽連
犯論處甲○○共同行使偽造私文書，足以生損害於公眾及他人罪刑之判決，駁回甲○
○在第二審之上訴，固非無見。
惟查：(一)、有罪判決書之事實一欄，為判斷其適用法令當否之準據，法院應將依職權
認定與論罪科刑有關之事實，翔實記載，然後於理由內逐一說明其憑以認定之證據，
並使事實認定與理由說明，互相適合，方為合法。倘若事實認定與理由說明，不相一
致，按諸刑事訴訟法第三百七十九條第十四款後段規定，即有判決理由矛盾之違法。
原判決事實欄認定甲○○於八十四年一月十六日委託不知情之正台印刷廠印製人員偽
造印製三千張如原判決附件一所示嬌安公司之商品電腦條碼第0000000000
000號之潤膚乳液標貼，並與彭王春艷將該偽造之標貼自行粘貼於自行出售之潤膚
乳液產品上，而於八十四年六、七月間販賣一次十六桶予漢宮三溫暖（原判決附件二
編號三所示）等情。核與其理由一之(一)謂甲○○於偵查中自承於八十四年一月十日尚
出售八瓶沐浴乳予漢宮三溫暖等語，並說明採為認定甲○○有此項犯行論據之一，此
部分事實之認定與理由說明，顯不相適合，難謂無理由矛盾之可議。(二)、證據之證明
力雖由法院自由判斷，但為訴訟上證明之資料，須達通常一般人均不致有所懷疑，而
得確信其為真實之程度者，始得據為有罪之認定。倘認定之事實與所採之證據不相適
合，而存有疑竇，則在該疑竇未能究明之前，遽採為有罪之根據，即難謂適法。甲○
○於檢察官偵查時被訊以：「扣案潤膚乳液是否你賣給漢宮三溫暖？」；供稱：「我
沒與漢宮（三溫暖）在八十四年一月十日以後做過生意，我只是在八十四年一月十日
賣八瓶沐浴乳液給漢宮而已」。又被訊以：「這八瓶乳液你自何處取來？」；答稱：
「是向三同企業買來，貼紙用三同廠的」。依甲○○前開供述，參以卷附其所提出之
退貨資料即估價單上所列之物品有洗髮乳、沐浴乳、嬰兒油、潤膚康（第一審卷第七
十二頁）等。原判決所謂潤膚乳液與沐浴乳是否為兩種不相同之產品？若然，原判決
認定甲○○將偽造之前開商品電腦條碼黏貼於其自行出售之潤膚乳液產品上，販賣予
漢宮三溫暖等情，與其理由一之(一)謂告訴人於漢宮三溫暖查獲而扣案之沐浴乳係甲○
○所售，而以之為認定甲○○有出售粘貼偽造商品電腦條碼之潤膚乳液產品予漢宮三
溫暖之論據之說明相矛盾。實情如何？尚有疑竇，原審未詳加究明釐清，即為前開事
實之認定，尚嫌速斷。(三)、採為判決基礎之證據資料，必須經過調查程序，而顯出於
審判庭者，始與直接審理主義符合，否則其所踐行之訴訟程序，即屬違背法令。原判
決理由一之(二)說明採為判決基礎之台灣板橋地方法院檢察署八十四年度偵字第三九六
四號不起訴處分書及嬌安公司負責人吳慧禎於同年十月十四日寄發之催告存證信函等
證據，未於審判期日，依刑事訴訟法第一百六十五條第一項規定，踐行調查程序，向
上訴人提示或予以閱覽或宣讀或告以要旨，而逕採為認定上訴人犯罪之依據之一，不
但與直接審理法則有違，且有應於審判期日調查之證據，未予調查之違法。上訴意旨
指摘原判決不當，尚非全無理由，應認仍有撤銷發回更審之原因。
據上論結，應依刑事訴訟法第三百九十七條、第四百零一條，判決如主文。
中      華      民      國    九十一    年      十      月    三十一    日
                              最高法院刑事第三庭
                                  審判長法官  董  明  霈
                                        法官  林  茂  雄
                                        法官  王  居  財
                                        法官  張  祺  祥
                                        法官  洪  清  江
      右正本證明與原本無異
                                              書  記  官
中      華      民      國    九十一    年     十一     月      七      日
